【裁判字號】    94,訴,575
【裁判日期】    950125
【裁判案由】    採取土石
【裁判全文】
臺中高等行政法院判決
                                     94年度訴字第00575號
                              .
原      告  甲○○
被      告  苗栗縣政府
代  表  人  乙○○
訴訟代理人  己○○
上列當事人間因採取土石事件，原告不服經濟部中華民國94年8
月22日經訴字第09406133440號訴願決定，提起行政訴訟，本院
判決如下︰
    主  文
原告之訴駁回。
訴訟費用由原告負擔。
    事  實
一、事實概要：緣原告未經申請許可，擅自於苗栗縣通霄鎮○○
    ○段627-8、628地號土地上採取土石，案經被告機關所屬聯
    合查緝取締小組於94年1月18日15時許當場查獲，現場有挖
    土機3部、聯結車2部及砂石篩選機2部，並留有長約100公尺
    、寬50公尺、深6公尺之坑洞。被告機關乃依土石採取法第3
    條及第36條之規定以94年4月15日府建石字第0940042783號
    函裁處原告新台幣 (下同)100 萬元罰鍰及限期辦理整復及
    清除其設施等。原告不服，提起訴願，遭決定駁回，遂提起
    本件行政訴訟。
二、兩造聲明：
    (一)原告聲明求為判決：訴願決定及原處分均撤銷。
    (二)被告聲明求為判決：駁回原告之訴。
三、兩造之陳述：
    (一)原告主張之理由：
    1.原告現從事土木包工業，於93年12月23日向訴外人戊○○
      承攬坐落苗栗縣通霄鎮○○○段627-8及628號兩筆土地整
      地工程，於94年1月18日上午進行由訴外人陳淨操作挖土
      機將現場高處土石往低處填平之工作時，警方突然在上午
      ll時50分與被告機關人員前往上開工地阻止工程作業，導
      致工程停頓。嗣被告機關即以94年4月15日府建石字第
      0940042783號函科處原告100萬元罰鍰。
    2.依原告之警訊筆錄，可知警方及縣政府水保課人員早在94
      年l月18日上午ll時50分許即已到達上開土地，並非原處
      分書所稱於下午3時方進行查緝取締，此已有齟齬之處。
    3.原處分書所稱採取面積約5,000平方公尺，數量約3萬立方
      公尺云云，顯違常情，蓋以上開面積推估，必須開挖深度
      達6公尺，方可能達到上開數量。惟6公尺深度幾乎等同兩
      層半樓房之高度，依現場情狀觀之，亦無開挖達兩層半樓
      房深度之巨形坑洞，可見原處分認定事實，顯有違誤。
    4.尤其所謂開挖達3萬立方公尺之土石，在現場並未發現 (
      實則現場只有少許小土石堆，供整地之用而已)。現場並
      無道路可供原告將開挖土石載運至外地，顯見被告所稱數
      量達3萬立方公尺云云，乃屬臆測揣度，純屬子虛。原告
      並無將開挖土石載運至外地之可能，蓋系爭土地聯外道路
      共計兩處，其中一處尚已遭鐵鍊封閉，然無論如何，此二
      處之道路因大貨車根本無法進出，故本案之大貨車自無法
      載運土石出去。又因系爭土地與外地相連之兩條柏油道路
      ，因路面過於狹小，大貨車無法通行，原告為使大貨車能
      順利進入系爭土地，以便在現場移動土石，曾向隔鄰地主
      丙○洽商，得其允許，方能以空車進入，並約明只能以空
      車進出，原告實無載運土石至外地之情事。且現場並未發
      現有所謂3萬立方公尺之土石，被告所認定之事實，實有
      誤會，上情可傳訊丙○到庭作證。
    5.原處分書認定約3萬立方公尺，只是被告機關人員己○○
      個人片面憑空臆測，張員於警訊中自承並不知悉系爭土地
      之原地形地貌，然其卻能以目測即稱約有外運「長100尺
      、寬50公尺、深6公尺」之土石數量，委實令人匪夷所思
      。尤其張員更誇張稱開挖面積為8000平方公尺，更與原處
      分書所載5000平方公尺不合，顯見其認定應為恣意之揣度
      ，並不可信。
    6.就長度100公尺言，即有嚴重錯誤，蓋依現場照片以觀，
      苟以長度100公尺計，勢必超過照片中電線桿之範圍，豈
      有原告開挖土石而電線桿仍峙立不搖之理。此外，現場亦
      尚有舊有房屋，苟原告開挖寬度達50公尺、深度6公尺，
      則該房屋本身及地基勢必受至影響，然該房屋現仍絲毫無
      損存於現場，可見原處分書之認定並不實在，請傳訊丁○
      ○，其為系爭土地隔鄰土地之地主，為該舊屋所有人，每
      天經過系爭土地採摘蔬菜，可證明系爭土地地勢本就很低
      ，並無開挖6公尺深度之可能。請履勘現場，可明現場道
      路，大貨車無法進出，電線桿、舊屋仍維持原狀，所開挖
      之少許土石亦留在現場。請傳訊戊○○，其可證明系爭土
      地有開挖土石，並篩選石頭及土壤，以石頭來建坡崁，及
      用土壤來覆蓋表層，並無藉機大肆開挖擅自採取土石之情
      事。
    7.原告除有授權書外，尚有地主李榮芳之委任授權書可稽，
      可見原告非「未經許可」進行整地工程，與土石採取法第
      36條所謂「未經許可」採取土石之要件不合。依被告93年
      12月8日函文僅限制「土石不得進出基地範圍」，依被告
      核定之簡易水土保持申報書亦載明挖填土石總量4,400立
      方公尺，原告於系爭土地開挖土石，無「未經許可」之情
      事。
    8.綜上，請撤銷訴願決定及原處分。
    (二)被告答辯之理由：
    1.原告於苗栗縣通霄鎮○○○段627-8、628等二筆地號土地
      ，山坡地保育區農牧用地，以藉被告所屬農業局93年12月
      8日府農保字第0930134101號函，同意申請人實施清除雜
      草及整坡作業，非法大肆盜濫採土石，嚴重影響水土保持
      亦造成該山坡地地層滑動，並破壞國土保安之情形。前述
      行為經苗栗縣警察局通霄分局於94年1月18日當場查獲有
      未經許可非法盜濫採土石，並查獲挖土機3部、聯結車2部
      及砂石篩選機2部，且現場有大規模開挖土石長約100公尺
      、寬50公尺、深6公尺，並疑有外運販售之行為，被告認
      定事證明確屬實，遂依違反土石採取法第3條及第36條之
      規定以94年4月15日府建石字第0940042783號函裁處100
      萬元及限期辦理整復及清除其設施。另前述行為違反相關
      法令部分，被告於94年1月24日府建石字第094 0010231號
      函請被告相關業務單位依規從速予以查處有案，並經被告
      所屬農業局94年1月25日府農保字第094001001 7號函撤銷
      前開農業局93年12月8日府農保字第0930134101號同意函
      。
    2.本案經苗栗縣警察局通霄分局於94年1月18日現場查獲有
      非法從事盜濫採土石之情形，並聯絡被告相關業務單位於
      現場共同勘查，惟經被告所屬農業局人員陳述現場上揭地
      號土地，與當初申請核准僅係清除雜草及整坡作業，現場
      作業情形顯然以藉該核准之公文大肆開挖土石，並破壞該
      地形地貌，亦有導致水土流失之情形，被告所屬農業局93
      年12月8日府農保字第0930134101號函第三點已敘述明確
      ，上揭地號土地不得有藉機擴大實施規模及開挖整地行為
      外，且土石不得進出基地範圍，亦不得影響毗鄰灌排水等
      公共設施，並應做好水土保持處理與維護，避免破壞水土
      保持及周圍環境。另本案涉及盜採土石部分，業經台灣苗
      栗地方法院94年10月26日苗院霞刑慧94訴379字第24855號
      函，依盜採土石予以審理中。
    3.依土石採取法第3條及同法第36條之規定，任何採取土石
      皆應依規提出申請許可，否則依法予以取締。本案核與土
      石採取法第3條及第36條之規定未經許可採取土石者，處
      100萬元以上500萬元以下罰鍰，直轄市、縣 (市)主管機
      關並得限期令其辦理整復及清除其設施，屆時仍未遵行者
      ，按日連續處罰10萬元以上100萬元以下罰鍰至遵行為止
      ，並沒入其設施或機具等行為，故本案未經許可非法盜濫
      採土石，依土石採取法規定予以罰鍰處分並無不妥。
    4.綜上論結，本件行政訴訟顯為無理由，請駁回其訴訟。
      理  由
一、本件被告代表人原為傅學鵬，於本院審理中變更為乙○○，
    並聲明承受訴訟，核無不合，應予准許。
二、按「採取土石，應依本法取得土石採取許可。但下列情形，
    不在此限：一、採取少量土石供自用者。二、實施整地及工
    程就地取材者。三、礦業權者在礦區內採取同一礦床共生之
    土石者。四、因天災事變緊急搶修公共工程所需者。五、政
    府機關辦理重要工程所需者。」、「未經許可採取土石者，
    處新台幣一百萬元以上五百萬元以下罰鍰，直轄市、縣（市
    ）主管機關並得限期令其辦理整復及清除其設施，屆期仍未
    遵行者，按日連續處新台幣十萬元以上一百萬元以下罰鍰至
    遵行為止，並沒入其設施或機具。必要時，得由直轄市、縣
    （市）主管機關代為整復及清除其設施；其費用，由行為人
    負擔。」分別為土石採取法第3條第1項及第36條所明定。
三、本件原告未經申請許可，擅自於苗栗縣通霄鎮○○○段
    627-8、628地號土地上採取土石，案經被告機關所屬聯合查
    緝取締小組於94年1月18日15時許當場查獲，現場有挖土機3
    部、聯結車2部及砂石篩選機2部，並留有長約100公尺、寬
    50公尺、深6公尺之坑洞。被告機關乃依土石採取法第3條及
    第36條之規定以94年4月15日府建石字第0940042783號函裁
    處原告100萬元罰鍰及限期辦理整復及清除其設施等。原告
    不服，循序提起本件行政訴訟，主張其係依據地主李榮芳申
    請核准之簡易水土保持申報書實施整地作業，以篩選後之石
    頭來建坡崁，及用土壤來覆蓋表層，且所開挖之土石，並無
    被告所稱採取面積約5,000平方公尺，數量約3萬立方公尺，
    現場亦無道路可供貨車將土石載運外出，其無藉機大肆開挖
    擅自採取土石之情事云云。
四、經查，被告機關雖曾以93年12月8日府農保字第0930134101
    號函核准訴外人李榮芳（即前揭土地所有權人）於前揭土地
    內，依其所申報計畫內容實施清除雜草及整坡作業。惟該函
    說明段第2項及第3項記載：「請依申報計畫內容確實辦理，
    於旨揭地號土地將原有坡地整修二階段．．．」及「本案除
    不得藉機擴大實施規模及開挖整地行為外，土石不得進出基
    地範圍．．．」等語（見本院卷第23頁）。另李榮芳於申請
    時所提出之簡易水土保持申報書（見本院卷第41頁）及所附
    圖說內容，其預定水土保持處理項目及數量為「挖土方2200
    立方公尺」、「填土方2200立方公尺」，該整坡計畫並不包
    括擋土牆興建工程，且其預定開挖之土石數量僅2200立方公
    尺，每個坡段計畫挖掘深度亦僅約l、2公尺左右（見整坡工
    程剖面圖─本院卷第43頁）。然原告於前揭土地上開挖土石
    ，經被告機關所屬聯合查緝小組於94年l月18日15時許在現
    場會勘時，其開挖範圍長約100公尺、寬50公尺、深6公尺，
    現場查獲作業機械挖土機三部、聯結車二部、簡易砂石篩選
    機二部，有當場製作並經原告簽名確認之會勘紀錄（見本院
    卷第48頁）及照片附卷可稽。由卷附照片觀之，可見現場大
    面積開挖、並有土石篩選機、挖土機等進行作業，及經篩選
    後之土石堆置。原告於前揭土地上挖掘數量高達30000立方
    公尺，深度達6公尺，已超出前揭整坡計畫開挖之數量及深
    度甚多，挖出之土石並由現場之砂石篩選機進行篩選，顯非
    單純依申報計畫實施整坡作業，如該土地僅係依簡易水土保
    持申報書之內容實施清除雜草及作整坡作業，應無需使用挖
    土機三部、聯結車二部、簡易砂石篩選機二部等如此多機械
    操作之必要，而有藉機大肆開挖擅自採取土石之情事。是原
    告未經申請許可，擅自採取土石之違規事實，足堪認定。而
    原告所舉證之證人戊○○、丁○○之證詞，尚不足以作為原
    告並無採取土石之有利證明。至於原告主張被告所屬人員係
    在94年l月18日上午ll時50分許即已到達系爭土地現場，並
    非原處分書記載之查緝時間為當日下午3時，其記載有誤云
    云。惟處分書內記載之查緝時間94年l月18日15時，該時間
    為現場履勘之時間，於該時被告始查緝完成確認原告違章事
    實之時間，故上開查緝時間之記載，並無不合，且與本件認
    定原告違章之事實，並不生影響。
五、綜上所述，原告上開主張，均不足採。從而，被告機關以原
    告未經申請許可擅自採取土石，違反土石採取法第3條之規
    定，依同法第36條規定，對原告裁處罰鍰100萬元，並限於
    94年5月15日以前辦理整復及清除其設施之處分，核無違誤
    ，訴願決定遞予維持，亦無不合，原告仍執前詞訴請撤銷，
    為無理由，應予駁回。原告僱有二部聯結車至現場，該二部
    聯結車既能進入現場，顯見已有通路可供聯結車行駛至現場
    ，要屬無疑，原告請求本院至現場履勘，可明現場道路大貨
    車無法進出，即無必要；又現場開挖之土石約有30000立方
    公尺，已如前述，原告聲請訊問證人即隔鄰地主丙○，證明
    現場並無開挖土石約有30000立方公尺之情事，亦無必要；
    另兩造其餘主張，與本件判決之結果無影響，毋庸逐一加以
    論述，均附此敘明。
六、據上論結，本件原告之訴為無理由，依行政訴訟法第195條
    第1項後段、第98條第3項前段，判決如主文。
中    華    民    國    95    年    1     月    25    日
                第三庭審判長法  官  沈  應  南
                            法  官  許  武  峰
                            法  官  林  秋  華
以上正本證明與原本無異。
如不服本判決，應於判決送達後20日內向本院提出上訴書狀，其
未表明上訴理由者，應於提起上訴後20日內向本院提出上訴理由
書（須依對造人數附具繕本）；如於本判決宣示或公告後送達前
提起上訴者，應於判決送達後20日內補提上訴理由書（須附繕本
）。未表明上訴理由者，逕以裁定駁回。
提起上訴應預繳送達用雙掛號郵票390元（34元及5元郵票各10份
)。
中    華    民    國    95    年    1     月    25    日
                            書記官  黃  靜  華


司法院資訊處製作；財團法人民間司法改革基金會備份。
